ACORDAO-COMPLETO-2355098

ACÓRDÃO 1221/2019 ATA 18/2019 - PLENÁRIO

VISTOS, relatados e discutidos estes embargos de declaração interpostos pelo Comitê Olímpico Brasileiro em face do Acórdão 116/2019-TCU-Plenário, que apreciou Relatório de Auditoria na Confederação Brasileira de Levantamento de Peso (CBLP) , destinada a avaliar a regularidade da aplicação dos recursos provenientes da Lei 9.615/1998 (Lei Pelé) , alterada pela Lei 10.264/2001 (Lei Piva) ,
ACORDAM os Ministros do Tribunal de Contas da União, reunidos em sessão do Plenário, ante as razões expostas pelo Relator, em:
9.1. conhecer dos embargos de declaração interpostos pelo Comitê Olímpico Brasileiro, uma vez preenchidos os requisitos de admissibilidade previstos nos artigos 32, inciso II, e 34, caput e § 1º, da Lei 8.443/1992, para, no mérito, rejeitá-los;
9.2. determinar à Secretaria de Controle Externo do Trabalho e Entidades Paraestatais (SecexTrab) que exclua os representantes legais do Sr. Rafael Bittencourt Westrupp destes autos, visto que ele não é responsável nem interessado no presente processo;
9.3. dar ciência aos embargantes desta deliberação.

Embargos de declaração contra decisão que apreciou auditoria realizada com o fito de verificar a aplicação de recursos da Lei Piva com o esporte de alto rendimento.

Comitê Olímpico Brasileiro.

3. Interessados/Responsáveis/Recorrentes:
3.1. Recorrente: Comitê Olímpico Brasileiro (34.117.366/0016-43).

13.1. Ministros presentes: Ana Arraes (na Presidência), Walton Alencar Rodrigues, Benjamin Zymler (Relator), Augusto Nardes, Aroldo Cedraz, Raimundo Carreiro e Bruno Dantas.
13.2. Ministro-Substituto convocado: Marcos Bemquerer Costa.
13.3. Ministro-Substituto presente: Weder de Oliveira.

ACORDAO-COMPLETO-2395335

Acórdão 448/2020 - Plenário

BENJAMIN ZYMLER

Ministro Benjamin Zymler.

Trata-se de auditoria de conformidade na CBLP - Confederação Brasileira de Levantamento de Pesos, com o fito de verificar a aplicação de recursos da Lei Piva com o esporte de alto rendimento.
2.	Nesta etapa processual, são apreciados embargos de declaração pelo Comitê Olímpico Brasileiro (COB) em face do Acórdão 116/2019-TCU-Plenário. O referido decisum foi proferido nos seguintes termos:
"ACORDAM os Ministros do Tribunal de Contas da União, reunidos em sessão de Plenário, ante as razões expostas pelo Relator, em:
9.1 com fundamento no art. 250, inciso II, do RITCU, determinar ao Comitê Olímpico Brasileiro (COB) que adote providências para concluir a análise das prestações de contas da Confederação Brasileira de Levantamento de Peso (CBLP) , em prazo de 180 dias;
9.2. recomendar ao COB e à CBLP que, em observância aos princípios da legalidade, moralidade, publicidade, eficiência, finalidade e dever de prestar contas previstos no art. 56-B, inciso I, da Lei 9.615/98, e no art. 2º da IN TCU 48/2004, incluam nas justificativas para realização dos projetos o detalhamento necessário, discriminando as ações previstas, bem como, ao fim da execução dos respectivos projetos, elaborem relatório com a descrição das atividades realizadas e objetivos alcançados;
9.3. com fulcro no art. 7º da Resolução-TCU 265/2014, dar ciência à CBLP de que foram constatadas as seguintes irregularidades na presente fiscalização, para que sejam adotadas medidas internas com vistas a prevenção de ocorrências semelhantes:
9.3.1. contratação de pessoal, às expensas dos recursos provenientes da Lei Agnelo-Piva, sem o regular processo seletivo, o qual deveria observar os princípios gerais da administração pública constantes do art. 37 da CF/88, em especial dos princípios da impessoalidade, moralidade e da publicidade, conforme determinado pelo parágrafo único do art. 28 do Decreto 7.984/2013, art. 7º da Portaria ME 341/2017, cabendo a realização de chamamento público, ou processo seletivo congênere, com ampla publicidade e transparência nos critérios de seleção do empregado;
9.3.2. realização de despesa com viagem sem a devida justificativa, conforme apontado no achado III.4 do relatório de auditoria; 
9.4. dar ciência desta deliberação aos seguintes destinatários:
9.4.1. Secretaria Especial do Esporte do Ministério da Cidadania;
9.4.2. Comissão do Esporte da Câmara dos Deputados; e
9.4.3. Comissão de Educação, Cultura e Esporte do Senado Federal."
3.	O embargante alegou que há contradição e obscuridade no subitem 9.1 da decisão recorrida, em função do seguinte trecho do relatório de auditoria:
"III.2 Atraso na análise de prestações de contas da CBLP pelo COB.
Situação encontrada: 
Sistema SIGEF, consulta em 05/12/2018, constando 42 projetos cujas prestações de contas encontram-se na situação "em análise prestação de contas", referentes ao ano de 2016, representando 58,3% das prestações de contas apresentadas.
Causas da ocorrência do achado: 
Negligência das autoridades responsáveis. Inobservância das normas que regem a descentralização, a aplicação e o controle dos recursos públicos envolvidos.
Objetos nos quais o achado foi constatado: 
Sistema Sistema SIGEF COB - prestações de contas da CBLP, ano 2016.
Efeitos/Consequências do achado: 
Prejuízo ao fomento do esporte nacional de alto rendimento, dever do Estado previsto no art. 217 da Constituição Federal.
Proposta de encaminhamento: 
Cumpre propor ao TCU determinar ao COB que adote providências, em prazo a ser fixado, com vistas ao cumprimento do art. 56B, inc. I, da Lei 9.615/98, a fim de seguir os princípios da legalidade, impessoalidade, moralidade, publicidade, economicidade e da eficiência, na avaliação das prestações de contas da CBLP.
Critérios: 
Constituição Federal, art. 37, caput
Decreto 7984/2013, art. 20, § 3º
Lei 9615/1998, art. 56B, inciso I
Evidências: 
Peça 9 - Prestações de contas da CBLP - Confederação Brasileira de Levantamento de Pesos, ano 2016. - Elementos comprobatórios/Evidências - Prestações de contas da CBLP - Confederação Brasileira de Levantamento de Pesos, ano 2016."
3.	Considerando que o relatório de auditoria fez menção apenas às prestações de contas referentes aos projetos do ano de 2016, ao passo que o subitem 9.1 da decisão embargada é mais abrangente, a embargante apresentou os seguintes argumentos recursais.
" (...) Vê-se que o relatório, parte essencial para a instrução e compreensão dos dispositivos do acórdão, faz referências específicas às prestações de contas relacionadas a projetos do ano de 2016. Não há, portanto, qualquer menção a uma análise mais abrangente acerca dos processos de prestação de contas da CBLP. 
Contudo, o acórdão contradiz o relatório ao deixar de especificar a que processos de prestação de contas se refere a determinação contida no item 9.1. Permitem-se, assim, ao menos duas possíveis interpretações: (i) que o COB deve adotar as providências em relação a todos os processos de prestação de contas da CBLP, concernentes a todos os anos; ou (ii) que a determinação diz respeito exclusivamente aos processos de prestações de contas dos projetos de 2016. 
A segunda interpretação parece-nos ser a mais correta. Afinal, estaria em consonância com "situação encontrada" descrita no relatório, e com a documentação analisada pela unidade técnica que instruiu o processo e cujo encaminhamento foi adotado pelo ilustre relator, conforme afirmado no item 10 do voto condutor: "ante todo o exposto, (...) acompanho as propostas de determinação, recomendação e cientificação formuladas pela unidade técnica". 
A primeira interpretação, por sua vez, representaria determinação contraditória em relação à análise levada a efeito no relatório. Ademais, ensejaria dificuldades ainda maiores (quiçá intransponíveis) na possibilidade de atendimento do dispositivo na medida em que diversos processos de prestações de contas têm início ao longo do tempo; destarte, considerando-se o termo inicial da contagem do prazo como a data de intimação do COB acerca de decisão definitiva e irrecorrível nestes autos, é muito provável que alguma nova análise das contas se inicie a poucos dias do fim do aludido prazo.
Fato é que a obscuridade verificada no referido dispositivo do acórdão enseja dúvidas acerca de sua essência e, consequentemente, sobre a forma como deve ser atendido. Daí decorre a imperiosa necessidade de que se esclareça o real sentido da determinação nele inserida, de forma a permitir ao Embargante a plena compreensão das medidas que deve adotar e, inclusive, que possa exercer devidamente seu direito à ampla defesa e ao contraditório por meio de eventual interposição de Pedido de Reexame."
4.	Diante do exposto, o recorrente requer que os seus embargos de declaração sejam conhecidos pelo Tribunal e, no mérito, sejam sanadas a obscuridade e a possível contradição apontadas quanto ao item 9.1.
	É o Relatório.

8.1. Alessandro Balbi Abreu (15740/OAB-SC) e outros, representando Rafael Bittencourt Westrupp.  
8.2. Wladimyr Vinycius de Moraes Camargos (39.918/OAB-DF) e outros, representando Comitê Olímpico Brasileiro.

Não atuou.

RELATÓRIO DE AUDITORIA. GESTÃO DOS RECURSOS DA LEI PIVA. FISCALIZAÇÃO DE ORIENTAÇÃO CENTRALIZADA. CONFEDERAÇÃO BRASILEIRA DE LEVANTAMENTO DE PESO. contratação de pessoal segundo critérios subjetivos e não aderentes aos princípios da Administração Pública. atraso na avaliação da prestação de contas da CBLP pelo COB. justificativas para a realização de projetos pela CBLP sem o detalhamento necessário. ausência de relatório com a descrição das atividades realizadas e objetivos alcançados, após a finalização dos projetos. realização de despesa com viagem sem a devida justificativa. determinações e recomendações. ARQUIVAMENTO. EMBARGOS DE DECLARAÇÃO. CONHECIMENTO. REJEIÇÃO.

RELATÓRIO DE AUDITORIA (RA)

Secretaria de Controle Externo do Trabalho e Entidades Paraestatais (SecexTrab).

Cuidam os autos de Relatório de Auditoria que compõe Fiscalização de Orientação Centralizada (FOC) destinada a avaliar a regularidade da aplicação dos recursos provenientes da Lei 9.615/1998 (Lei Pelé) , alterada pela Lei 10.264/2001 (Lei Piva) .
2. 	A FOC foi coordenada pela Secex-RJ e contou com a participação de quatro secretarias regionais, sendo a Secex-MG incumbida de realizar auditoria junto à Confederação Brasileira de Levantamento de Peso (CBLP) ; Secex-SP incumbida de realizar auditoria junto à Confederação Brasileira de Atletismo (CBAt) ; Secex-PR incumbida de realizar auditoria junto à Confederação Brasileira de Canoagem (CBCa) ; e Secex-SC incumbida de realizar auditoria junto à Confederação Brasileira de Tênis (CBT) .
3. 	O presente feito cuida exclusivamente da fiscalização realizada pela Secex-MG na Confederação Brasileira de Levantamento de Peso (CBLP) .
4.	Nesta etapa processual, são apreciados embargos de declaração pelo Comitê Olímpico Brasileiro (COB) contra o Acórdão 116/2019-TCU-Plenário.	
5.	A decisão ora combatida, dentre outras deliberações, determinou ao COB que adotasse providências para concluir a análise das prestações de contas da Confederação Brasileira de Levantamento de Peso (CBLP) , no prazo de 180 dias.
6.	O embargante aduz que há contradição e obscuridade na decisão recorrida, visto que o relatório de auditoria fez menção apenas às prestações de contas referentes aos projetos do ano de 2016, ao passo que o subitem 9.1 da decisão embargada é mais abrangente.
7.	Em síntese, o embargante argumenta haver duas interpretações possíveis para a referida deliberação, sendo a primeira delas que o COB deveria adotar as providências em relação a todos os processos de prestação de contas da CBLP, concernentes a todos os anos. A segunda interpretação possível, defendida pelo embargante, é no sentido de que a determinação diz respeito exclusivamente aos processos de prestações de contas dos projetos de 2016. 
8.	Feita essa breve exposição dos fatos, preliminarmente, julgo que os presentes embargos de declaração atendem aos requisitos objetivos dessa modalidade recursal, uma vez que fazem menção à ocorrência de contradição e obscuridade na deliberação recorrida, bem como são tempestivos, motivo pelo qual conheço do recurso, com fulcro nos artigos 32, inciso II, e 34, caput e § 1º, da Lei 8.443/1992.
9.	No mérito, observo não subsistir nenhuma contradição ou obscuridade na decisão embargada, pois a determinação proferida não está restrita à amostra examinada pela equipe de auditoria, devendo ser interpretada de forma extensiva para todo e qualquer processo de prestação de contas de recursos repassados à CBLP pelo COB com recursos da Lei Pelé. 
10.	Friso que não poderia existir outra interpretação possível, pois seria expressamente contrária à legislação vigente e ao preceito constitucional de prestação de contas dos recursos públicos. A obrigação de o COB analisar as prestações de contas se encontra prevista na Lei 9615/1998, art. 56B, inciso IV, in verbis:
"Art. 56-B.  Sem prejuízo de outras normas aplicáveis a repasse de recursos para a assinatura do contrato de desempenho será exigido das entidades beneficiadas que sejam regidas por estatutos cujas normas disponham expressamente sobre: 
I - observância dos princípios da legalidade, impessoalidade, moralidade, publicidade, economicidade e da eficiência; 
 (...) 
IV - prestação de contas a serem observadas pela entidade, que determinarão, no mínimo: 
a) a observância dos princípios fundamentais de contabilidade e das normas brasileiras de contabilidade;           
b) que se dê publicidade por qualquer meio eficaz, no encerramento do exercício fiscal, ao relatório de atividades e das demonstrações financeiras da entidade, incluindo-se as certidões negativas de débitos com o Instituto Nacional do Seguro Social - INSS e com o Fundo de Garantia do Tempo de Serviço - FGTS, colocando-os à disposição para exame de qualquer cidadão. (...) "         
11.	A matéria foi regulamentada pelo Decreto 7.984/2013 da seguinte forma, em que se observa o estabelecimento do prazo de 60 dias para prestação de contas dos recursos descentralizados pelo COB:
"Do Acompanhamento da Aplicação dos Recursos Repassados ao COB, CPB E À CBC 
Art. 23.  Serão publicados no Diário Oficial da União no prazo máximo de cento e vinte dias, pelo COB, pelo CPB e pela CBC, contado da data de publicação deste Decreto, atos disciplinando:
I - procedimentos para a descentralização dos recursos e a respectiva prestação de  contas; e
 (...) 
Art. 24.  Os atos sobre procedimentos de que trata o inciso I do art. 23  deverão estabelecer que as despesas realizadas com recursos oriundos da Lei nº  9.615 de 1998, estejam de acordo com plano de trabalho previamente aprovado, que deverá conter, no mínimo:
I - razões que justifiquem o repasse dos recursos;
II - descrição detalhada do objeto a ser executado, com especificação completa do bem a ser produzido ou adquirido e, no caso de obras, instalações ou serviços, o projeto básico, com elementos necessários e suficientes para caracterizar, de modo preciso, a obra, instalação ou serviço objeto do convênio, sua viabilidade técnica, custo, fases ou etapas, e prazos de execução;
III - descrição das metas a serem atingidas, qualitativas e quantitativas;
IV - etapas ou fases da execução do objeto, com previsões de início e de fim;
V - plano de aplicação dos recursos a serem desembolsados pelo COB, pelo CPB e pela CBC, para cada atividade, projeto ou evento;
VI - cronograma de desembolso; e
VII - declaração expressa do proponente, sob as penas do art. 299 do Código Penal, de que não se encontra em mora e nem em débito junto a qualquer órgão ou entidade da administração pública federal.
§ 1º Os atos de que trata o caput deverão definir, expressa e obrigatoriamente, cláusulas que constarão dos instrumentos de formalização de repasse dos recursos, estabelecendo:
 (...) 
IV - prerrogativa, por parte do COB, do CPB e da CBC, de exercer o controle e a fiscalização sobre a execução do objeto;
V - prerrogativa, por parte do COB, do CPB e da CBC, de assumir ou transferir a responsabilidade pela gestão dos recursos para outra entidade, no caso de paralisação ou de fato relevante superveniente, de modo a evitar a descontinuidade das ações;
 (...) 
VIII - apresentação de relatórios de execução físico-financeira e de prestação de contas dos recursos recebidos, no prazo máximo de sessenta dias, contado da data do término da vigência prevista no plano de trabalho;
 (...) 
XII - obrigatoriedade de restituição ao COB, ao CPB e à CBC dos valores transferidos, atualizados monetariamente e acrescidos de juros legais desde a data do recebimento, na forma da legislação aplicável aos débitos com a Fazenda Nacional, nos seguintes casos:
a)  quando não for executado o objeto pactuado;
b)  quando não forem apresentadas, nos prazos exigidos, as prestações de contas; ou
c)  quando os recursos forem utilizados em finalidade diversa da estabelecida no plano de trabalho; (...) "
12.	Insta salientar que a equipe de auditoria constatou que, no caso específico da CBLP, havia deficiência por parte do COB na análise das respectivas prestações de contas. Tal fato, além de caracterizar infringência pelo COB da legislação supracitada, prejudica a atuação na gestão da CBLP, pois deve haver prazos razoáveis que permitam a CBLP uma reflexão sobre a qualidade, objetividade e legalidade de seus projetos. 
13.	Nos termos previstos no art. 8º da Lei 8.443/1992, é pertinente ressaltar que os responsáveis pelo COB, sob pena de responsabilidade solidária, deverão adotar providências com vistas à apuração dos fatos, identificação dos responsáveis, quantificação do dano e ao imediato ressarcimento às contas específicas utilizadas para movimentação dos recursos descentralizados, diante da omissão no dever de prestar contas, da não-comprovação da boa e regular aplicação dos recursos repassados, da ocorrência de desfalque ou desvio de dinheiros, bens ou valores, ou, ainda, da prática de ato ilegal, ilegítimo ou antieconômico de que resulte dano aos cofres da entidade.
14.	A não-adoção das providências referidas acima, no prazo concedido pelo acórdão embargado, caracterizará grave infração à norma legal, sujeitando os responsáveis à imputação das sanções cabíveis, sem prejuízo da responsabilização solidária por eventuais débitos observados.
15.	Ao apreciar o relatório de auditoria por ocasião do julgamento da decisão embargada, optei por realizar apenas o controle objetivo da irregularidade observada, embora a gravidade dos fatos apontados pela equipe de auditoria já justificasse a realização do controle punitivo das condutas dos gestores envolvidos. Sopesei que a recente mudança da gestão do COB, combinada com a alteração legislativa promovida pela Lei 13.756, de 12 de dezembro de 2018 e com o acúmulo de prestações de contas por analisar, justificavam a concessão de um prazo adicional de 180 dias para a conclusão dos exames pelo COB das prestações de contas de CBLP. No entanto, cabe alertar ao embargante que tal procedimento poderá ser revisto, no caso de haver o descumprimento da decisão ora recorrida.
16.	Portanto, rejeito os embargos de declaração do Comitê Olímpico Brasileiro, mantendo inalterado o acórdão recorrido.
17.	Por fim, verifico que foram juntados aos autos instrumentos de procuração nomeando representantes legais do Sr. Rafael Bittencourt Westrupp nestes autos, embora tal pessoa não figure como responsável ou como interessado nos presentes processos. Assim, deve-se determinar à Secretaria de Controle Externo do Trabalho e Entidades Paraestatais (SecexTrab) que exclua os representantes legais do Sr. Rafael Westrupp do cadastro de procuradores habilitados neste feito.
Ante o exposto, voto para que seja adotada a minuta de acórdão que ora trago ao exame deste Colegiado.
TCU, Sala das Sessões Ministro Luciano Brandão Alves de Souza, em 29 de maio de 2019.
BENJAMIN ZYMLER 
Relator